臺灣高等法院刑事判決　　　　　　　　96年度上易字第1848號
上　訴　人　臺灣臺北地方法院檢察署檢察官
被　　　告　丁○○（原名賴進三）
上列上訴人因被告詐欺案件，不服臺灣臺北地方法院96年度易字
第1044號，中華民國96年7 月13日第一審判決（起訴案號：臺灣
臺北地方法院檢察署95年度偵續字第633 號），提起上訴，本院
判決如下：
    主  文
原判決撤銷。
丁○○意圖為自己不法之所有，以詐術使人將本人之物交付，累
犯，處有期徒刑壹年，減為有期徒刑陸月，如易科罰金，以銀元
參佰元即新臺幣玖佰元折算壹日。
    事  實
一、丁○○（原名賴進三）有偽造有價證券、賭博等犯罪紀錄，
    曾於民國（下同）92年間，因賭博案件，經臺灣臺北地方法
    院以92年度簡字第627 號判處有期徒刑4 月確定，而於92年
    6 月11日易科罰金執行完畢。詎仍不知悔改，於93年間，在
    設於臺北市松山區○○○路73號9 樓之1 之鼎鑫金融資訊有
    限公司（以下簡稱：鼎鑫公司）擔任總經理，其明知於93年
    間，非法操作期貨指數（即俗稱地下期指）不可能穩定獲取
    10% 之操作績效，竟基於意圖為自己不法所有之犯意，向丙
    ○○誆稱可代為操作地下期指，能穩定獲取10% 之操作績效
    ，投資新臺幣（下同）100 萬元本金，每月共可獲取10萬元
    績效紅利報酬，致丙○○陷於錯誤，因而於93年11月26日與
    丁○○在鼎鑫公司簽立委託契約書（委託書名義上係從事股
    票投資），丙○○並於簽約日在鼎鑫公司交付委託投資款10
    0 萬元予丁○○，而丁○○為取信於丙○○，乃於受託初期
    分別支付3 萬元至10萬不等，合計30萬元之款項予丙○○，
    並向丙○○訛稱上開款項係投資操作之紅利，惟事後丁○○
    即未再支付任何款項予丙○○。嗣經丙○○察覺有異，要求
    丁○○提供交易明細，然丁○○藉詞拖延無法提出，始悉受
    騙。
二、案經被害人丙○○訴由臺北市政府警察局松山分局報請臺灣
    臺北地方法院檢察署檢察官偵查起訴。
    理  由
壹、程序方面：
　　按被告以外之人於審判外之陳述，雖不符刑事訴訟法第159
    條之1 至第159 條之4 之規定，而經當事人於審判程序同意
    作為證據，法院審酌該言詞陳述或書面陳述作成時之情況，
    認為適當者，亦得為證據；當事人、代理人或辯護人於法院
    調查證據時，知有刑事訴訟法第159條第1項不得為證據之情
    形，而未於言詞辯論終結前聲明異議者，視為有前項之同意
    ，刑事訴訟法第159 條之1 、第159 條之5 第1 項、第2 項
    分別定有明文。經查，本判決下列所引用之被告以外之人於
    審判外之陳述，檢察官、被告於原審及本院言詞辯論終結前
    均未聲明異議，本院審酌上開證據資料製作時之情況，尚無
    違法不當及證明力明顯過低之瑕疵，亦認為以之作為證據應
    屬適當，故揆諸前開規定，認前揭證據資料有證據能力，合
    先敘明。
貳、實體方面：
一、訊據被告丁○○固不否認有自告訴人丙○○處取得100 萬元
    之投資款之事不諱，惟矢口否認有何詐欺取財之犯行，辯稱
    ：當初告訴人就知道是要投資地下期指，不是買股票，因為
    地下期指不合法，所以委託書才寫成投資股票；又伊係依據
    鼎鑫公司販售之「全美建功軟體」計算確可獲利10% 之操作
    績效，嗣因投資失利，始未能清償告訴人云云。惟查：
（一）上揭犯罪事實，業據證人即告訴人丙○○於偵審中指證綦
      詳，核與證人林宏榕於偵查中證述如何介紹被告與告訴人
      認識，並擔任契約見證人之情節相符，復有委託契約書2
      份、被告簽發交付告訴人作為投資保證之票號CH0000000
      號、面額100 萬元之本票1 紙在卷可憑。
（二）至告訴人丙○○雖指稱：當初約定是要投資股市○○○○
      ○道被告拿去玩地下期指等語，然被告始終堅稱：當初約
      定就是要投資期貨，不是投資股市，之前告訴人就曾在鼎
      鑫公司玩過地下期指，也知道是投資期貨等語，且證人林
      宏榕於偵查中證稱：鼎鑫公司是在賣「全美建功軟體」，
      也就是提供判斷期貨多空之指標，並沒有做股票業務，其
      與丙○○係高中同學，因之前跟丙○○提過賴進三（即被
      告）要集資（有提到利潤，但不記得有講到股票的事），
      丙○○有興趣才到公司與被告洽談，當時被告跟丙○○在
      公司房間內洽談，其只是被叫進去簽名，之前丙○○也有
      在鼎鑫公司玩過期貨等語（見偵查卷第109 頁）；另證人
      即曾任鼎鑫公司執行秘書之甲○○於本院審理時亦證稱：
      鼎鑫公司為金融資訊公司，只有作期貨買賣，沒有股票或
      其他金融項目，伊公司電視螢幕均係播放期貨分析等語（
      見本院卷第90頁、第91頁反面）。即告訴人亦自承先前的
      確在鼎鑫公司玩過期貨、知道鼎鑫公司是在從事期貨交易
      （見偵續卷第59頁、第104 頁），是被告辯稱告訴人投資
      之時就知道是玩地下期指等語，應堪採信。
（三）又被告雖辯稱依其公司所販售之「全美建功軟體」月報表
      分析，確實會有10% 之操作績效獲利云云。惟被告始終未
      提出任何有關「全美建功軟體」確可獲利10% 之操作績效
      之證據以供本院查證，且鼎鑫公司係合法設立之公司，依
      證人即曾於93年、94年間在該公司擔任財務執行長之乙○
      ○於本院審理時證稱：伊公司只是販售電腦軟體，教導客
      人自己操作買賣，並未邀集大眾投資，且不可能有10% 之
      操作績效獲利，因其等均無期貨營業員之資格，如代客操
      作出問題，會觸法等語（見本院卷第92頁反面至第93頁反
      面），顯見鼎鑫公司所販售之「全美建功軟體」僅係供客
      人期貨市場之操作參考而已，且並無可獲利10% 之操作績
      效，至為明確，被告竟以應於合法期貨市場使用之「全美
      建功軟體」偽稱可作為非法之地下期指獲利參考云云，自
      不可採。況經本院函詢臺灣期貨交易所股份有限公司及中
      華民國期貨商業同業公會，關於93年至94年上半年指數期
      貨之平均報酬率等情，其分別答覆：統計93年至94年上半
      年間，本國自然人（期貨交易）帳戶多數呈虧損狀況；及
      期貨交易為典型賽局理論（零和遊戲），期貨契約之兩造
      交易人，勢必因行情變動而造成一方獲利一方虧損之狀態
      ，故如不計算交易成本，其整體市場平均報酬率理論上維
      持於「零」等語，有該公司96年8 月28日台期交字第0960
      0067560 號函、及該公會96年8 月20日中期商字第096000
      2647號函各1 紙在卷可憑，益徵被告所謂絕對有10% 之操
      作績效獲利云云，僅係為取信告訴人投資之誆詞，毫無依
      憑，不足採信。
（四）再任何投資事業，本有一定風險，此為一般投資大眾所明
      知，只要正常操作，如確係因市場機制或其他不可測之因
      素導致虧損，即不得完全歸責於操作投資者，惟若投資公
      司或個人不是依據其等以往之績效作為獲利之標準，而係
      許以與投資市場顯不相當之獲利報酬率，鼓吹不知一般行
      情之大眾參與投資，或於投資期間或事後決算時，又不公
      開投資之資訊或項目，自難謂無詐欺之意圖。經查，本件
      被告於鼓吹告訴人投資地下期指時，除先許以與當時行情
      顯不相當之10% 之操作績效獲利之外，若如被告所辯確係
      因投資失利，導致虧損云云，則其何以始終未能提出任何
      進出期貨市場之金錢匯出匯入紀錄、或操作何檔地下期指
      之項目資料可供查證。是其所辯投資失利云云，均屬子虛
      之詞，亦不足取。
（五）綜上所述，被告所辯均屬畏罪卸責之詞，不足採信。被告
      犯行洵堪認定，應依法論科。
二、新舊法之比較：
（一）按被告行為後，於94年2 月2 日修正公布之刑法，於95年
      7 月1 日施行，其中刑法第2 條係規範行為後法律變更所
      生新舊法律比較適用之準據法，是刑法第2 條本身雖經修
      正，但該條文既屬適用法律之準據法，本身尚無比較新舊
      法之問題，應逕適用裁判時即修正後刑法第2 條規定以決
      定適用之刑罰法律，先予敘明。
（二）關於罰金刑部分，刑法分則編各罪所定罰金刑之貨幣單位
      原為銀元，修正前刑法第33條第5 款規定：「罰金：1 元
      （銀元）以上。」而依罰金罰鍰提高標準條例規定，就72
      年6 月26日前修正之刑法部分條文罰金數額提高2 至10倍
      ，其後修正者則不提高倍數，並依現行法規所定貨幣單位
      折算新臺幣條例規定，以銀元1 元折算新臺幣3 元；修正
      後刑法第33條第5 款規定：「罰金：新臺幣1000元以上，
      以百元計算之。」刑法第33條第5 款所定罰金貨幣單位經
      修正為新臺幣後，刑法分則各罪所定罰金刑之貨幣單位亦
      應配合修正為新臺幣，為使刑法分則編各罪所定罰金之最
      高數額與刑法修正前趨於一致，乃增訂刑法施行法第1 條
      之1 ：「中華民國94年1 月7 日刑法修正施行後，刑法分
      則編所定罰金之貨幣單位為新臺幣。94年1 月7 日刑法修
      正時，刑法分則編未修正之條文定有罰金者，自94年1 月
      7 日刑法修正施行後，就其所定數額提高為30倍。但72年
      6 月26日至94年1 月7 日新增或修正之條文，就其所定數
      額提高為3 倍。」從而，刑法分則編各罪所定罰金刑之最
      高數額，於上開規定修正後並無不同，惟修正後刑法第33
      條第5 款所定罰金刑最低數額，較之修正前提高，自以修
      正前刑法第33條第5 款規定，較有利於被告。
（三）又被告行為時之刑法第47條規定：「受有期徒刑之執行完
      畢，或受無期徒刑或有期徒刑一部之執行而赦免後，5 年
      以內再犯有期徒刑以上之罪者，為累犯，加重本刑至2 分
      之1 。」惟修正後之刑法第47條第1 項則規定：「受徒刑
      之執行完畢，或一部之執行而赦免後，5 年以內故意再犯
      有期徒刑以上之罪者，為累犯，加重本刑至2 分之1 。」
      是被告於受有期徒刑之執行完畢後，5 年內再故意犯有期
      徒刑以上之罪，不論依修正前、後之規定，均構成累犯，
      對被告而言並無有利不利之情形，應依一般法律適用原則
      ，適用裁判時之法律，即修正後之刑法第47條第1 項規定
      論處（最高法院95年11月7 日95年度第21次刑庭會議決議
      、本院95年度法律座談會決議亦同此意旨）。
三、核被告所為，係犯刑法第339 條第1 項之詐欺取財罪。被告
    有事實欄所載之犯罪科刑執行情形，有本院被告前案紀錄表
    1 份在卷可考，其於受有期徒刑之執行完畢後，5 年內再故
    意犯本件有期徒刑以上之罪，為累犯，應依法加重其刑。
四、原審未詳予研求，遽以不能證明被告犯罪而為無罪之諭知，
    自有未合，檢察官據此指摘原判決不當，為有理由，自應由
    本院將原判決予以撤銷改判。爰審酌被告有多次犯罪前科，
    素行本不佳，及其犯罪之動機、目的、手段、對被害人造成
    之損害頗鉅，與其於犯罪後仍飾詞圖辯，態度不佳等一切情
    狀，量處被告有期徒刑1 年。又中華民國96年罪犯減刑條例
    業於96年7 月4 日經總統公布，並於同年月16日施行，被告
    係於96年4 月24日以前犯罪，符合該條例第2 條第1 項第3
    款之規定，應予以減刑，爰減為有期徒刑6 月。再被告行為
    後，刑法第41條關於易科罰金之規定業於94年2 月2 日修正
    公布，95年7 月1 日起施行。依修正前罰金罰鍰提高標準條
    例第2 條前段（現已刪除）規定，就其原定數額提高為100
    倍折算1 日，即被告行為時之易科罰金折算標準，以銀元30
    0 元即新台幣900 元折算1 日，然修正後之刑法第41條第1
    項前段則規定「犯最重本刑為5 年以下有期徒刑以下之刑之
    罪，而受6 個月以下有期徒刑或拘役之宣告者，得以新臺幣
    1,000 元、2,000 元或3,000 元折算1 日，易科罰金。」比
    較修正前後易科罰金之折算標準，以修正前規定較有利於被
    告，爰依修正前刑法第41條第1 項之規定諭知易科罰金之折
    算標準。
據上論斷，應依刑事訴訟法第369 條第1 項前段、第364 條、第
299 條第1 項前段，刑法第339 條第1 項，刑法第2 條第1 項前
段、第47條第1 項，修正前刑法第41條第1 項，刑法施行法第1
條之1 ，修正前罰金罰鍰提高標準條例第2 條，現行法規所定貨
幣單位折算新臺幣條例第2條，中華民國96年罪犯減刑條例第2條
第1項第3款、第7條、第9條，判決如主文。
本案經檢察官張熙懷到庭執行職務。
中　　華　　民　　國　　96　　年　　10　　月　　19　　日
 　　　　　       刑事第一庭審判長法　官　蔡長溪
                                  法　官　陳春秋
                                  法　官　謝靜恒
以上正本證明與原本無異。
不得上訴。
                                  書記官  陳珮茹
中　　華　　民　　國　　96　　年　　10　　月　　22　　日
附錄：本案論罪科刑法條全文
刑法第339條第1項
意圖為自己或第三人不法之所有，以詐術使人將本人或第三人之
物交付者，處5年以下有期徒刑、拘役或科或併科1千元以下罰金
